【裁判字號】    98,訴,1365
【裁判日期】    990615
【裁判案由】    租佃爭議
【裁判全文】
臺灣臺南地方法院民事判決              98年度訴字第1365號
原      告  乙○○
訴訟代理人  丙○○
訴訟代理人  許紅道律師
被      告  甲○○
訴訟代理人  張文嘉律師
上列當事人間請求租佃爭議事件，經本院於民國99年6月1日言詞
辯論終結，判決如下：
    主  文
原告之訴駁回。
訴訟費用由原告負擔。
    事實及理由
壹、程序方面：
一、按出租人與承租人間因耕地租佃發生爭議時，應由當地鄉（
    鎮、市、區）公所耕地租佃委員會調解；調解不成立者，應
    由直轄市或縣（市）政府耕地租佃委員會調處；不服調處者
    ，由直轄市或縣（市）政府耕地租佃委員會移送該管司法機
    關，司法機關應即迅予處理。前項爭議案件非經調解、調處
    ，不得起訴。耕地三七五減租條例第26條第1項、第2項前段
    定有明文。本件就坐落臺南縣仁德鄉○○段第527地號土地
    之耕地租佃爭議事件，業經台南縣仁德鄉公所耕地租佃委員
    會98年6月25日調解不成立，復經台南縣政府於98年9月1日
    及98年10月22日召開調處會議，出租人不服調處結果，而由
    台南縣政府於98年10月28日以府地籍字第0980260396號函移
    送本院，此有卷附之相關之調解、調處程序筆錄可憑，是本
    件起訴程序核無違誤，合先敘明。
二、按訴狀送達後，原告不得將原訴變更或追加他訴，但減縮應
    受判決事項之聲明者，不在此限，民事訴訟法第255條第1項
    第3款定有明文。本件原告起訴時原請求：1.請准原告與被
    告終止租約。2.被告應返還坐落於台南縣仁德鄉○○段地號
    527號面積2043.95平方公尺之田地予原告。3.被告應清償原
    告新台幣（下同）4,332元，及自本訴狀繕本送達被告之翌
    日起至清償日止，按週年利率百分之五計算之利息。嗣於民
    國99年6月1日言詞辯論期日時，將訴之聲明第3項就請求被
    告清償之金額由4,332元變更為11,498元，並捨棄就遲延利
    息之請求（見本院卷第114頁背面）。上開訴之變更，就請
    求金額部分，核屬擴張應受判決事項之聲明，就遲延利息部
    分，核屬減縮應受判決事項之聲明，核與上開規定相符，應
    予准許，合先敘明。
貳、實體方面：
一、原告主張：
（一）原告所有坐落台南縣仁德鄉○○段地號527號，地目田，
      面積2,043.95平方公尺之耕地（下稱系爭土地），於民國
      38年l月1日起將系爭土地出租予被告迄今，有台南縣私有
      耕地租約副本可稽。該租約規定被告須種植稻米及甘藷，
      每年租金係以稻米201台斤，甘藷789台斤計算。依行政院
      農業委員會農糧署97年以前訂定稻米收購價為每公斤21元
      ，97年以後為每公斤23元，一公斤等於0.6台斤，即97年
      以前每台斤為12.6元，每年稻米201台斤之租金為2,532.6
      元(201台斤×l2.6元＝2,532.6元)。98年甘藷收購價為每
      台斤4.5元，每年甘著789台斤之租金為3,550.5元（789台
      斤×4.5元＝3,550.5元）。被告每年應給付稻米及甘藷之
      租金合計為6,083.1元（稻米2,532.6元＋甘藷3,550.5元
      ＝6,083.1元）。迄本件起訴前六年，被告尚積欠租金
      11,498 元。又被告自95年起未為耕作，亦未向主管機關
      仁德鄉公所申辦休耕，竟任耕地荒蕪雜草叢生，且於耕地
      上興建鐵皮屋、柵欄、水池、便橋及堆積木材，有台南縣
      政府98年10月28日府地籍第0980260396號函附95、96、97
      三年航照圖套繪地籍圖三張及照月20張在卷可稽，直到法
      院99年2月5日勘驗現場時仍如此，是被告顯未耕作事證明
      確，足堪認定。按耕地三七五減租條例第17條第1項第2、
      4款，於72年12月23日修正時，分將「承租人放棄耕作權
      時」及「承租人非因不抗力繼續一年不為耕作時」，併列
      為出租人得終止租約之法定原因，乃參照當時土地法第
      114條第2款及第115條分別設有「承租人放棄其耕地權利
      時得終止之」、「承租人…非因不可抗力繼續一年不為耕
      作之行為，視為放棄耕作權利」之規範而為增訂。是該條
      例第17條第1項第4款所稱之「繼續一年不為耕作」者，係
      指承租人主觀上已放棄耕作權之意思，且在客觀上繼續不
      從事耕作，任令承租耕地荒蕪廢耕之情形而言。因此被告
      非因不可抗力繼續一年不為耕作，原告自得依耕地三七五
      減租條例第17條第1項第4款規定終止租約及收回耕地。
（二）爰聲明：
    1.請准原告與被告終止租約。
    2.被告應返還坐落於台南縣仁德鄉○○段地號527號面積
      2043.95平方公尺之田地予原告。
    3.被告應清償原告新台幣11,498元。
    4.訴訟費用由被告負擔。
二、被告則以：
（一）原告從前即與被告約定每年租金以4,000元計算，此有被
      告於91年12月28日出具之收據可資證明，故租金非原告所
      主張每年6,083.1元；又原告雖謂起訴前被告尚積欠租金
      11,498元，惟該金額係如何算出，原告並未說明，則原告
      請求被告給付租金11,498元實非有理。
（二）系爭土地西北側之鐵皮屋為工寮，非供居住或休閒使用，
      屋內置放農具、桌椅、電扇、魚網及其他雜物，由屋內置
      放之物品實可證明被告仍有在系爭土地上耕種及被告並未
      放棄耕作權。原告主張被告在系爭土地圍築柵欄，原告所
      指柵欄實為廢棄之木板，因系爭土地附近常有流浪狗侵入
      系爭土地內毀損農作物，被告為防止農作物遭流浪狗毀損
      ，遂撿拾廢棄之木板在系爭土地邊界圍築簡易之柵欄，由
      此實足以證明被告有在系爭土地耕作及被告並未放棄耕作
      權，否則被告當不必在乎流浪狗進入系爭土地。原告指被
      告在系爭土地挖掘水池，查被告在系爭土地雖有裝設自來
      水管，惟以自來水灌溉作物成本上甚不划算，被告乃在系
      爭土地挖掘一條四公尺寬水溝，用水溝積存雨水，平時用
      水溝內雨水灌溉，如溝水不夠時，再以自來水灌溉，由此
      實可證明被告確有在系爭土地上耕作及未放棄耕作權。系
      爭土地上有棚架，係作種植絲瓜使用，由此實足證明被告
      確有在系爭土地上耕作及未放棄耕作權。被告在系爭土地
      上種植多種作物，包括芋頭、蕃茄、蕃薯、甘蔗、玉米、
      稻米等，除稻米外其他作物之耕作面積均甚狹小故雖有種
      植作物，但從空照圖卻無法看出，故實不能以空照圖認定
      被告未在系爭土地上耕作。
（二）爰聲明：
    1.原告之訴駁回。
    2.訴訟費用由原告負擔
三、兩造不爭執事項：
（一）坐落於台南縣仁德鄉○○段第0527地號，面積2043.95平
      方公尺為原告所有，自民國38年1月1日出租予被告，依租
      約之約定，租金為每年稻谷（穀）201台斤、甘藷789台斤
      。
（二）原告於91年12月28日收受被告自81年起至92年止之田租，
      一年額新台幣4,000元，共計48,000元。
（三）被告於97年12月22日、98年2月4日、98年12月17日分別匯
      款12,000元、8,000元、5,000元予原告。
四、兩造爭執事項：
（一）原告以被告承租系爭耕地，非因不可抗力繼續一年不為耕
      作，依據耕地三七五減租條例第17條第1項第4款之規定，
      終止租賃契約，請求返還系爭耕地，是否有理由？
（二）原告主張被告尚欠原告地租11,498元是否有理由？
五、得心證之理由：
（一）按「耕地租約在租佃期限未屆滿前，非有左列情形之一不
      得終止：四、非因不可抗力繼續一年不為耕作時。」，耕
      地三七五減租條例第17條第1項第4款定有明文。又按耕地
      三七五減租條例於民國七十二年十二月二十三日修正公布
      時，於第17條第1項增列第4款，規定耕地租約在租佃期限
      未屆滿前，有非因不可抗力繼續一年不為耕作之情形，得
      終止之，乃對耕地承租人消極不為耕作之行為予以規範，
      自不在同條例第16條所稱之不自任耕作之列；換言之，耕
      地三七五減租條例於72年12月23日修正公布後，第16條所
      謂承租人不自任耕作，應係指承租人有擅自變更用途，未
      將承租土地供耕作使用，或轉租、將承租土地借與他人使
      用、與他人交換耕作等不合耕地租佃目的之積極行為而言
      ，同條例第17條第1項第4款所稱「非因不可抗力繼續一年
      不為耕作」，則指承租人消極不予耕作，任令荒廢者而言
      （最高法院87年度台上字第1378號判決意旨參照）。
（二）本件原告主張被告自民國95年起至本院99年2月5日勘驗現
      場為止，在系爭土地上均有非依不可抗力而不為耕作之情
      事，業據提出系爭土地現場照片數幀為證，前開兩造之耕
      地租約已因被告違反耕地三七五減租條例第17條第1項第4
      款之規定，原告得終止租約，惟此為被告所否認，則原告
      就被告所有非因不可抗力繼續一年不為耕作之事實，負舉
      證責任。經查：
    1.兩造之耕地租佃爭議事件，台南縣政府租佃委員會為釐清
      系爭土地之使用狀況，乃由台南縣政府向行政院農業委員
      會林務局農林航空測量所調閱系爭土地最近三年航照圖套
      繪地籍圖，取得系爭爭土地95、96、97年之航照圖（見本
      院卷第7-11頁），原告主張依該航照圖均可證明被告於此
      三個年度均消極不予耕作。然查：
      (1)系爭土地之95年航照圖除了西北側有部分房舍佔用、東
        北側有類似貨櫃之物體佔用，其餘大部分土地呈現深色
        畫面，是種滿農作物，或雜草叢生？由該航照圖實無從
        證明。
      (2)系爭土地96年之航照圖與95年大致相同，僅北側多一白
        色不明物體，其餘部分呈現深綠色畫面，似為一畦一畦
        之農作物，由該航照圖並不能證明被告有不為耕作之事
        實，原告之主張並無可採。
      (3)系爭土地97年之航照圖與96年之航照圖仍大致相同，僅
        北側多一條貯水之水塘，大部分之土地仍可以見到一畦
        畦之農地及農作物，與鄰地同段第483、529、524地號
        之開挖土石，或同段第478、487、488地號未為耕作，
        呈現不規則深淺不一之綠色，有明顯之不同，依該航照
        圖亦不足以證明原告之主張為真實。
    2.原告又主張，依其提出之多幀照片（見本院卷第37-41頁
      ，第62-71頁及證物袋），被告自97年11月起到目前為止
      都沒有耕作，任耕地荒蕪雜草叢生，且於耕地上興建鐵皮
      屋、柵欄、水池、便橋及堆積木材，是被告顯有未耕作，
      且違反租約規定應耕種稻米或甘藷使用之情事，然查：
      (1)原告拍攝系爭土地之日期，最早為97年11月17日，最晚
        為98年8月29日止，起迄時間不到半年，上開照片縱能
        證明拍攝時系爭土地未為耕作，時間亦僅有九個月，而
        不足以證明被告不為耕作已一年。況大部分的照片均只
        拍攝局部，無法看到系爭土地之全貌，無從證明系爭土
        地已任其荒蕪，消極不為耕作。
      (2)依原告提出之系爭照片上，顯示系爭土地上興建鐵皮屋
        、有柵欄、水池、便橋、堆積木材及蓄養山羊，被告對
        此亦不爭執，僅辯稱鐵皮屋是放置農具的農舍、柵欄是
        為防止野狗進入，水池和水池上的便橋是供貯雨水作為
        灌溉之用，堆積的木材是用來作為柵欄之用，經原告抗
        議後已移除，另被告為了增加收入，在系爭土地上養三
        、四隻羊後出售，沒有違反耕作的約定等語置辯。按原
        告指稱被告建屋、設柵欄、水池、便橋、堆置木材、養
        羊等行為，均是對系爭土地之積極使用，並非消極不予
        耕作而任令其荒廢，故縱被告有原告所主張擅自變更用
        途，未將承租土地供作耕作使用之情事，揆諸前揭最高
        法院87年度台上字第1378號判決意旨，亦非同條例第17
        條第1項第4款所得規範，原告依此為由主張終止兩造之
        租賃契約，即非法之所許。
      (3)末查，本院於99年2月5日會同兩造及台南縣歸仁鄉地政
        事務所勘驗現場，被告於系爭土地上興建鐵皮屋一間，
        面積48.7平方公尺，屋內擺設農具、桌椅、電扇、魚網
        及眾多雜物，地板鋪設磁磚，裝設電燈及電扇，其餘土
        地種棋芋頭、蕃薯、蕃茄、甘蔗、玉米、稻田等作物，
        製有有勘驗測量筆錄及台南縣歸仁地政事務所製作之勘
        測成果圖在卷足憑（見本院卷第83-87頁）。故系爭土
        地已由被告為積極使用，並未荒廢，亦無原告主張被告
        已放棄耕作權之意思，且在客觀上不從事耕作之情事，
        原告依此為由主張終止租約及收回耕地亦無理由。
    3.綜上所陳，原告未能舉證證明被告自95年起到目前為止未
      為耕作，其主張自無可採，而被告於系爭土地上興建鐵皮
      屋、柵欄、水池、便橋及堆積木材等情，亦與原告主張之
      「不為耕作」不符，從而，原告依耕地三七五減租條例第
      17條第1項第4款為由，終止兩造租約，及請求返還系爭土
      地顯屬無據，應予駁回。
（三）原告復主張，系爭土地每年租金6,083.1元，自93年起至
      98年止之租金共36,498.6元，扣除已支付的25,000元，被
      告應再給付原告11,498元予原告云云，被告則以每年租金
      應為4,000元，6年的租金為24,000元，被告已支付25,000
      元，並未積欠原告租金等語置辯。經查：
    1.按耕地地租租額，不得超過主要作物正產品全年收穫總量
      千分之三百七十五；原約定地租超過千分之三百七十五者
      ，減為千分之三百七十五；不及千分之三百七十五者，不
      得增加。前項所稱主要作物，係指依當地農業習慣種植最
      為普遍之作物，或實際輪植之作物；所稱正產品，係指農
      作物之主要產品而為種植之目的者。次按承租人於約定主
      要作物生長季節改種其他作物者，仍應以約定之主要作物
      繳租。但經出租人同意，得依當地當時市價折合現金或所
      種之其他作物繳付之。耕地三七五減租條例第2條、第9條
      分別定有明文。系爭土地之租金為每年稻谷（穀）201台
      斤、甘藷789台斤，此為兩造所不爭執，而原告於91年12
      月28日收受被告繳納81年至92年之田租，一年額4000元，
      共計48,000元，此有被告提出之收據影本在卷可按（見本
      院卷第105頁），而原告於本件亦請求被告以現金繳納田
      租，是被告之租金即應依當地當時市價折合現金繳付之。
    2.查被告抗辯其折付現金之地租額，係與原告達成合意，按
      每年4,000元計算，惟為原告所否認，查原告上開收據，
      僅敘明收受該數額之租金，租金如何由稻穀、甘藷折算成
      現金，不得而知，難認兩造已重新約定租金為每年4,000
      元，原告就不足的部分有免除之意，自無可採；而原告主
      張依行政院農業委員會農糧署之收購價折算，亦與法條規
      定應依「當地當時」市價折合繳付之規定不符，亦不可採
      用。
    3.按「依地方習慣以農產物繳付地租之地方，農產物折價之
      標準，由該管直轄市或縣（市）地政機關依當地農產物最
      近二年之平均市價規定之。」土地法施行法第26條定有明
      文。系爭土地坐落於台南縣仁德鄉，卷附台南縣政府公告
      「台南縣公有耕地、宜農地地租實物折徵代金標準」，為
      公有耕地以農產物繳付地租折算現金之標準（見本院卷第
      116-118頁），不失為依「當地當時市價折合現金」之客
      觀標準，應可採用。而依此計算，稻穀93年至97年每公斤
      為14.5元，98年為16元，甘藷93年至97年為3元，98年為
      3.5元，此有該表附卷足憑（見本院卷第116-118頁），依
      上開價格折算為稻穀每台斤8.7元（93-97年）、9.6元（
      98年）、甘藷每台斤1.8元（93-97年）、2.1元（98年）
      ，是系爭租約之租金，93年至97年之租金應為15,844.5元
      〈8.7x201+1.8x789）x 5年=（1748.7+ 1420.2）X5=
      3168.9X5=15844.5〉；98年租金為4,052.16元（9.6x201+
      2.1x789=1929.6+1656.9= 4052.16），此六年之租金應為
      19,897元（15,844.5+ 4,052.16=19,896.66，元以下四捨
      五入）。被告已支付原告25,000元，已逾前開應付之租金
      額，原告再請求被告給付即非有理。
六、綜上，原告主張被告不為耕作任令系爭土地荒廢，而主張本
    件契約有耕地三七五減租條例第17條第1項第4款之終止租金
    事由，請求准予兩造終止租約，被告應返還系爭土地，及給
    付租金11,498元均無理由，應予駁回。
七、本件為判決基礎之事證已明，兩造所為之其他主張、陳述並
    所提之證據，經審酌後，認均與本件之結論無礙，不再一一
    論述，併予敘明。
八、訴訟費用負擔之依據：民事訴訟法第78條。
中    華    民    國    99    年    6     月    15    日
                  民事第二庭    法  官  張麗娟
以上正本係照原本作成。
如對本判決上訴，須於判決送達後20日內向本院提出上訴狀。
中    華    民    國    99    年    6     月    15    日
                                書記官  楊宗倫

司法院資訊處製作；財團法人民間司法改革基金會備份。
